最高法院民事判決　　　　　　九十六年度台上字第一六八一號
上　訴　人　交通部電信總局
法定代理人　丑 ○ ○
上　訴　人　中華郵政股份有限公司
法定代理人　寅 ○ ○
共　　　同
訴訟代理人　張 玉 希律師
上　訴　人　乙○○○
　　　　　　丙 ○ ○
　　　　　　丁○○○
　　　　　　戊 ○ ○
　　　　　　己 ○ ○
　　　　　　庚 ○ ○
　　　　　　　　　　　號7樓
　　　　　　辛 ○ ○
　　　　　　　　　　　樓
上 列七 人
共　　　同
訴訟代理人　吳 啟 孝律師
上　訴　人　甲 ○ ○　住台灣省基隆市○○路285巷3號
訴訟代理人　侯 傑 中律師
被 上訴 人　壬○○○　住台灣省基隆市○○路285巷4號
　　　　　　癸 ○ ○（即阮嫩之承受訴訟人）
　　　　　　子 ○ ○　住同上市○○路159巷9號
上列當事人間請求拆屋還地事件，兩造上訴人對於中華民國九十
五年五月一日台灣高等法院第二審判決（九十一年度重上字第四
五六號），各自提起上訴，本院判決如下：
    主  文
兩造上訴均駁回。
第三審訴訟費用由兩造各自負擔。
    理  由
本件上訴人交通部電信總局（下稱電信總局）之法定代理人原為
簡仁德，已變更為丑○○，上訴人中華郵政股份有限公司（下稱
郵政公司）之法定代理人原為陳吉雄，已變更為寅○○，有行政
院函、交通部函、郵政公司第二屆董事會第一次會議議事錄附卷
可稽，新任法定代理人丑○○、寅○○分別具狀聲明承受訴訟，
核無不合，先行敘明。
次查上訴人電信總局及郵政公司主張：坐落基隆市○○區○○段
一小段二四號土地（下稱系爭土地）係伊共同管理之國有土地，
對造上訴人乙○○○、丙○○、丁○○○、戊○○、己○○、庚
○○、辛○○等七人（下稱乙○○○等七人）之被繼承人李瑞標
即民眾日報社雖於民國三十九年十一月一日曾就系爭土地之部分
土地與伊有交換使用之契約關係，迭經換約，伊與民眾日報社於
六十二年十月十七日所訂立之交換使用土地房屋續訂合約（下稱
系爭合約）業於六十七年六月三十日終止，而民眾日報社在系爭
土地上建有建築物即門牌號碼基隆市○○路二八七號、二八九號
、二九一號各一至五樓房屋（即原判決附圖【下稱附圖】編號Ａ
所示，下稱系爭建物(一)）及同路二八五巷五、八號、同巷未編號
之磚造房屋及雨棚（即附圖編號Ｈ、Ｉ、Ｊ、Ｓ、Ｋ、Ｌ所示，
下稱系爭建物(二)），並占用附圖編號Ｑ之倒塌宿舍；又對造上訴
人甲○○所有之基隆市○○路二八五巷三號房屋（即附圖編號Ｄ
、Ｅ所示，下稱系爭建物(三)）無權占用系爭土地；被上訴人壬○
○○所有之同巷四號房屋（即附圖編號Ｆ、Ｇ所示，下稱系爭建
物(四)）無權占用系爭土地；被上訴人阮嫩在系爭土地興建同巷
內未編門牌號之磚木造平房和雨棚（即附圖編號Ｎ、Ｏ所示，下
稱系爭建物(五)），無權占用系爭土地；被上訴人子○○在系爭土
地興建信一路一五九巷九號房屋（即附圖編號Ｐ所示，下稱系爭
建物(六)），無權占用系爭土地等情，爰依民法第七百六十七條物
上請求權、第一百七十九條不當得利及第一百八十四條侵權行為
之規定，求為命乙○○○等七人、甲○○及被上訴人分別自上揭
建物遷讓，並拆除上揭建物，將基地返還予伊，暨給付伊按系爭
土地申報地價之年息百分之十計算之相當於租金之不當得利或損
害金之判決（第一審判命乙○○○等七人自系爭建物(一)及附圖編
號Ｑ之倒塌宿舍遷出、將系爭建物(二)拆除；甲○○將系爭建物(三)
拆除；壬○○○將系爭建物(四)拆除；阮嫩將系爭建物(五)拆除；
子○○將系爭建物(六)拆除，且分別返還基地並給付如第一審判決
附表所示之不當得利，駁回電信總局及郵政公司其餘之訴。電信
總局及郵政公司就第一審駁回其請求乙○○○等七人將系爭建物
(一)拆除部分提起上訴，乙○○○等七人、甲○○、壬○○○、癸
○○、子○○亦分別就其敗訴部分提起上訴。原審將第一審判決
(一)主文第一項命乙○○○等七人給付金錢其中已到期之金額（不
含按月給付部分，下同）超過新台幣（下同）玖佰捌拾壹萬伍仟
零肆拾捌元本息、(二)主文第二項命乙○○○等七人給付金錢其中
已到期之金額超過捌佰柒拾陸萬肆仟伍佰伍拾肆元本息、(三)主文
第三項命甲○○給付金錢其中已到期之金額超過貳佰貳拾萬伍
仟貳佰伍拾陸元本息、(四)主文第四項命壬○○○給付金錢其中已
到期之金額超過壹佰玖拾玖萬玖仟玖佰陸拾伍元本息、(五)主文第
五項命阮嫩給付金錢其中已到期之金額超過肆拾玖萬玖仟玖佰
玖拾貳元、(六)主文第六項命子○○給付金錢其中已到期之金額超
過貳拾萬伍仟貳佰捌拾玖元本息部分廢棄，改判駁回電信總局
及郵政公司該部分在第一審之訴，並駁回乙○○○等七人、甲○
○、壬○○○、癸○○、子○○其餘之上訴，及駁回電信總局、
郵政公司之上訴。乙○○○等七人、電信總局及郵政公司分別就
其敗訴全部，甲○○就其敗訴其中返還不當得利部分，提起第三
審上訴，被上訴人壬○○○、癸○○、子○○三人就其敗訴部分
未聲明不服。故第一審判命甲○○及被上訴人拆屋還地，及判命
被上訴人返還如原判決附表所示之不當得利部分，因原審駁回甲
○○及被上訴人此部分之上訴後，未經聲明不服而告確定。電信
總局及郵政公司另請求第一審共同被告欣隆天然氣股份有限公司
自系爭建物(一)遷出部分，業經第一審判決電信總局及郵政公司勝
訴確定。電信總局及郵政公司另請求第一審共同被告民眾日報社
股份有限公司、民眾文化出版社股份有限公司、民眾新聞股份有
限公司、宏基企業股份有限公司、李惠平、呂中耀、蘇東隆、朱
金全、張聰德、張子惠等人分別自系爭建物遷出部分，業經第一
審判決電信總局及郵政公司敗訴確定）。
上訴人乙○○○等七人則以：系爭合約為交換使用土地、房屋之
互為租賃之契約，租賃期間於六十七年六月三十日屆至後，民眾
日報社仍繼續占有使用系爭土地，對造上訴人電信總局及郵政公
司不但未為反對之意思表示，且每年主動發函催請民眾日報社按
時繳納地價稅，雙方已另行成立不定期租賃關係。且民眾日報社
依系爭合約將基隆市○○路幸福巷六號房屋交付電信總局及郵政
公司使用後，電信總局及郵政公司迄未返還該房屋，伊亦有權使
用系爭土地。再依系爭合約第二條約定，電信總局及郵政公司收
回系爭土地時，應同時以時價買回系爭土地上之建物，二者間存
有同時履行抗辯或互為條件或互為對價之關係。又基隆郵電局於
三十七年十二月一日與訴外人龍山房地產公司（負責人：張金木
）就附圖編號Ｈ、Ｉ、Ｊ、Ｓ、Ｋ、Ｌ、Ｑ部分簽訂租地造屋合
約，雙方就該土地已成立不定期租賃，乙○○○等七人輾轉買受
該地上建物，應繼受龍山房地產公司與基隆郵電局間之不定期租
賃關係。況依電信總局九十年一月十六日電信北九十字第五○○
三八二－○號函所載，兩造已達成和解。民眾日報社又曾為電信
總局及郵政公司繳納六十七年至八十六年之地價稅一百五十九萬
六千五百二十元，伊亦可主張抵銷等語。上訴人甲○○及被上訴
人則以：系爭建物(三)、(四)於五十九年七月一日門牌號碼整編前之
所有權人為訴外人張金木，張金木於三十七年間即與台灣郵電管
理局簽訂租地造屋合約，甲○○係於六十九年間、被上訴人壬○
○○係於七十八年間輾轉買得系爭建物(三)、(四)，甲○○、壬○○
○有權使用系爭土地。被上訴人阮嫩、子○○所有之系爭建物
(五)及系爭建物(六)與坐落基隆市○○區○○段一小段二三之一三號
土地上之建物相通，且無獨立出入門戶，應屬一體，該建物於四
十八年八、九月間即已建築，基隆電訊局知悉越界建築並未提出
異議。又附圖編號Ｅ、Ｇ、Ｏ部分為二百八十五巷於張金木建屋
時已經存在，雖甲○○、壬○○○、阮嫩於其上搭蓋雨棚，仍
無損於其作為既成巷道使用之事實，不得謂甲○○、壬○○○、
阮嫩無權占有使用土地。又甲○○、壬○○○、阮嫩、子○
○所占用之土地位於巷道內，以申報地價百分之八作為計算損害
金之標準，亦顯屬過高等語，資為抗辯。
原審依審理之結果，以：系爭土地係電信總局及郵政公司共同管
理之國有土地，乙○○○等七人之被繼承人李瑞標即民眾日報社
於三十九年十一月一日曾就系爭土地如附圖編號Ａ部分與交通部
基隆電信局訂立「交換使用土地房屋合約」，嗣迭經換約，於六
十二年十月十七日所訂立之系爭合約之期限於六十七年六月三十
日屆至。乙○○○等七人所有之系爭建物(一)、(二)及所占用之附圖
編號Ｑ之倒塌宿舍；甲○○所有之系爭建物(三)；壬○○○所有之
系爭建物(四)；阮嫩所有之系爭建物(五)；子○○所有之系爭建物
(六)均占用系爭土地等情，有土地登記簿謄本、交換使用土地房屋
合約、交換使用土地房屋續訂合約等影本附卷可稽，復為兩造所
不爭執，堪信為真實。查李瑞標即民眾日報社於六十二年十月十
七日就系爭土地如附圖編號Ａ部分與交通部基隆電信局訂立系爭
合約約定：「民眾日報代表人李瑞標（以下簡稱甲方）願將座落
基隆市○○區○○里○○路一九○巷十三號（前稱幸町一丁目卅
四番地）日式平房壹棟借與交通部台灣電信管理局代表人基隆電
信局局長沈騰（以下簡稱乙方）作為乙方宿舍由乙方將乙方所有
土地座落基隆市○○路（前稱義重町一丁目廿四番地）壹佰壹拾
肆坪半屋後走道公用借與甲方建築五層樓屋（建築執照土建字第
三五九八號已建築完成）……」，乃為互相交換土地及房屋使用
之契約，自屬有償，李瑞標即民眾日報社就系爭土地如附圖編號
Ａ部分之權利義務應依租賃之法律關係決之。系爭合約第一條約
定：「該項壹百壹拾肆坪半土地借用期限為五年自中華民國六十
二年七月一日起至民國六十七年六月三十日止期滿後如得乙方（
指交通部基隆電信局）同意甲方（指李瑞標即民眾日報社）得繼
續借用惟借用條件雙方應按當時情形另行洽議之」，雙方已就續
租應另行訂立租約為合意，而交通部基隆電信局已於租期屆滿前
之六十七年五月三十一日以基事（）字第一二三二號函向李瑞
標即民眾日報社為反對續租之意思表示，且雙方並未於租期屆滿
後另訂租約，足認其租賃關係於六十七年六月三十日租期屆滿後
即歸於消滅。乙○○○等七人抗辯雙方就系爭土地成立不定期租
賃關係，並非可採。交通部基隆電信局與李瑞標即民眾日報社間
互相交換土地及房屋使用為互有租賃關係，該租賃關係於六十七
年六月三十日租期屆滿消滅後，雙方雖依約各負有返還土地及房
屋之義務，然該義務既非本於同一租賃關係所發生，即不得據此
主張於他方履行返還義務前仍有占有之正當權源，乙○○○等七
人雖抗辯電信總局及郵政公司未正式將基隆市○○路幸福巷六號
房屋返還云云，惟仍不得據以逕認乙○○○等七人非無權占有。
系爭合約第二條第一項約定：「本合約期滿後乙方（指交通部基
隆電信局）不願將土地繼續借與甲方（指李瑞標即民眾日報社）
時甲方不得藉任何理由拒絕乙方收回惟甲方在土地上之建築物乙
方應按收回時之時價買回……」，該契約文字已明確表示不得藉
任何理由拒絕返還土地，當然包括不能以尚未買受建物為抗辯事
由，李瑞標即民眾日報社應有先為給付之義務，乙○○○等七人
不得主張同時履行抗辯權，惟得請求電信總局及郵政公司履行買
受義務，電信總局及郵政公司既對附圖編號Ａ部分即系爭建物(一)
有買回之義務，其請求乙○○○等七人將系爭建物(一)拆除云云，
即屬無據。又乙○○○等七人雖抗辯其就附圖編號Ｈ、Ｉ、Ｊ、
Ｓ、Ｋ、Ｌ、Ｑ部分繼受龍山房地產公司與基隆郵電局間不定期
租賃關係，惟未能舉證以實其說，自無可採。至交通部電信總局
九十年一月十六日電信北九十字第五○○三八二－○號函，僅係
通知李瑞標即民眾日報社清除基隆市○○路九號建築物之法定空
地上之使用物，而非就兩造之爭執為互相讓步之合意，亦無從為
有利於乙○○○等七人之認定。從而，電信總局及郵政公司依民
法第七百六十七條之規定，請求乙○○○等七人自附圖編號Ａ部
分即系爭建物(一)遷出、拆除附圖編號Ｈ、Ｉ、Ｊ、Ｓ、Ｋ、Ｌ部
分即系爭建物(二)、自附圖編號Ｑ部分遷出，並將基地返還，自屬
有據。依基隆市政府九十二年五月二十三日基府地用貳字第○九
二○○四七五八○函及所檢附之基隆市政府簽稿會核單、土地登
記簿謄本等影本、基隆市信義地政事務所九十二年四月十六日（
92）基信地所一字第○○二五九九號函、基隆市政府九十二年五
月五日基府地籍貳字第○九二○○三七六三九號函及所檢附之土
地登記謄本、建物登記謄本，尚難認訴外人張金木就系爭土地有
租賃關係存在。另依甲○○、壬○○○所提出之公證書，及基隆
市稅捐稽徵處正濱分處八十二年十月二十二日八二基稅正分二字
第八一○八號函所檢附之基隆市房屋稅籍登記表、房屋稅現值核
計表，亦難認為甲○○、壬○○○所有之系爭建物(三)、系爭建物
(四)占用系爭土地係有合法權源，其復不能就非無權占有乙節另行
舉證以實其說，甲○○、壬○○○抗辯張金木就系爭土地有租地
建屋權利，其輾轉自張金木買得系爭建物(三)、(四)，亦有使用系爭
土地之權利云云，自無足取。阮嫩所有未編門牌號碼之磚木造
平房與雨棚即系爭建物(五)，及子○○所有門牌號碼為基隆市○○
路一五九巷九號房屋即系爭建物(六)，有獨立出入門戶，且與坐落
基隆市○○區○○段一小段二三之一三號土地上之建物並非相通
，非屬一體之建物，有第一審法院勘驗筆錄及基隆市地政事務所
複丈成果圖在卷可稽，況系爭建物(五)及系爭建物(六)係全部建築於
電信總局及郵政公司共同管理之系爭土地上，並無民法第七百九
十六條知悉越界建屋不得異議規定之適用，癸○○、子○○抗辯
其有權使用系爭土地，亦非可採。乙○○○等七人、甲○○、壬
○○○、癸○○、子○○無權占有系爭土地，因而受有相當於租
金之利益，自應將該利益返還予電信總局及郵政公司。本件訴訟
係於八十二年六月二十九日繫屬於法院，電信總局及郵政公司追
溯至起訴前之五年期間，請求返還自七十七年七月一日起算之相
當於租金之利益，即屬有據。經審酌系爭土地之坐落位置、工商
業繁榮程度及占用系爭土地所得之經濟價值等情形，認電信總局
及郵政公司請求返還占用系爭土地之相當於租金之不當得利應按
系爭土地申報地價年息百分之八計算，始為允當。系爭土地七十
六年七月之申報地價為每平方公尺二萬二千五百十二元、八十年
七月之申報地價為每平方公尺二萬七千一百七十二元、八十三年
七月及八十九年七月之申報地價均為每平方公尺二萬八千二百零
五元，有地價謄本影本足憑，依乙○○○等七人、甲○○、壬○
○○、癸○○、子○○所占用土地之面積、申報地價及占用期間
暨申報地價年息百分之八計算結果，其應分別返還之不當得利金
額如原判決附表所示，逾此數額之請求，不應准許。又系爭土地
如附圖編號Ａ部分之地價稅原應由電信總局及郵政公司繳納，惟
李瑞標即民眾日報社於六十七年六月三十日租期屆滿後復繳納六
十七年至八十六年之地價稅計一百五十九萬六千五百二十元，而
乙○○○等七人應返還所受如原判決附表所示相當於租金之利益
一千一百四十一萬一千五百六十八元予電信總局及郵政公司，乙
○○○等七人以上開繳納之地價稅主張抵銷，即無不合，經抵銷
後乙○○○等七人僅應給付九百八十一萬五千零四十八元予電信
總局及郵政公司。綜上所述，電信總局及郵政公司依民法第七百
六十七條及第一百七十九條規定，請求乙○○○等七人自系爭建
物(一)及附圖編號Ｑ之倒塌宿舍遷出、將系爭建物(二)拆除並返還基
地，及請求乙○○○等七人、甲○○、壬○○○、阮嫩（已由
癸○○承受訴訟）、子○○分別給付如原判決附表所示之不當得
利部分，為有理由，應予准許。逾此部分所為之請求，為無理由
，不應准許等詞，爰將超過上開應准許部分，第一審所為乙○○
○等七人、甲○○、壬○○○、癸○○、子○○敗訴之判決廢棄
，改判駁回電信總局及郵政公司此部分在第一審之訴。就上開應
准許部分，維持第一審所為乙○○○等七人、甲○○敗訴之判決
，駁回乙○○○等七人、甲○○之上訴，經核於法並無違背。
查電信總局及郵政公司依系爭合約（即交通部基隆電信局與李瑞
標即民眾日報社於六十二年十月十七日簽訂之交換使用土地房屋
續訂合約）所占有使用之基隆市○○路幸福巷六號房屋所坐落之
基地，早已由民眾日報社將地上物拆除，並於八十五年間由訴外
人合誼企業有限公司在該土地上興建五層樓之房屋十戶，有基隆
市○○區○○段一小段三四號土地及其上建物謄本附卷可稽（原
審卷第一宗第四二二至四三五頁），且為乙○○○等七人所承認
（同卷宗第四三九至四四○頁），電信總局及郵政公司主張其於
系爭合約之租賃關係消滅後已返還上開房屋，足堪採信。電信總
局及郵政公司既已返還上開房屋，乙○○○等七人主張電信總局
及郵政公司於租賃關消滅後無權占有上開房屋受有不當得利，其
對電信總局及郵政公司有不當得利之債權，即非可採。其因而主
張以該返還不當得利之債權與電信總局及郵政公司本件請求之不
當得利債權互相抵銷，亦屬無據，原判決就此部分理由說明雖有
不足，惟不影響本件判決之結果。兩造上訴人上訴論旨，分別就
原審取捨證據、認定事實及解釋契約之職權行使，指摘原判決其
敗訴部分不當，求予廢棄，均非有理由。
據上論結，本件上訴均為無理由。依民事訴訟法第四百八十一條
、第四百四十九條第一項、第七十八條，判決如主文。
中　　華　　民　　國　九十六　年　　七　　月　二十七　日
                      最高法院民事第三庭
                          審判長法官  吳　正　一
                                法官  劉　福　聲
                                法官  黃　義　豐
                                法官  簡　清　忠
                                法官  袁　靜　文
      本件正本證明與原本無異
                                      書  記  官
中　　華　　民　　國　九十六　年　　八　　月　　七　　日
                                                      Ｑ
